【裁判字號】    91,重訴,734
【裁判日期】    951219
【裁判案由】    侵權行為損害賠償
【裁判全文】
臺灣臺南地方法院民事判決             91年度重訴字第734號
原      告  甲○○○○○○○○○○籌備處
            丁○○
共      同
訴訟代理人  侯勝昌律師
            許瑜容律師
            林慶雲律師
被      告  乙○○
            丙○○
共      同
訴訟代理人  陳昆和律師
            楊丕銘律師
            李慧千律師
上列當事人間請求侵權行為損害賠償事件，本院於民國95年11月
28日言詞辯論終結，判決如下：
    主      文
被告應將如附表所示之支票返還原告。
原告其餘之訴駁回。
訴訟費用由被告負擔百分之一，餘由原告負擔。
本件判決原告勝訴部分，於原告以新台幣壹拾捌萬元為被告供擔
保後，得假執行；被告於假執行標的物拍定、變賣前，以新台幣
伍拾肆萬元為原告供擔保後，得免為假執行。
原告其餘假執行之聲請駁回。
    事實及理由
一、本件原告起訴主張：
（一）緣原告於民國（下同）88年3月17日與被告等簽訂土地租
      賃契約書（下稱系爭租約），約定由原告向被告承租坐落
      台南縣新市鄉○○段1、1-2、1-9、1-17、1-18、1-19號
      等六筆土地（下稱系爭土地）作為原告申請設立幼稚園之
      用，並約定有關幼稚園之設立，需由被告等提供相關證件
      及書類蓋章時，被告等應立即配合，不得推諉或要求任何
      費用，租賃契約並應於私立明星幼稚園核准設立三日內由
      雙方協同辦理公證。原告於簽約後，即交付第1年至第3年
      租金支票與被告等，被告等亦提供土地使用同意書供原告
      興建幼稚園教室，原告並依幼稚教育法暨施行細則之規定
      ，進行籌設，且向台南縣政府申請「核准備案」。嗣檢具
      有關立案表冊申請「立案」時，經台南縣政府函示：依幼
      稚教育法施行細則第6條規定，應補齊園址、園舍租用三
      年以上之「公證契約」，亦即園址、園舍土地租賃契約書
      須經辦理公證認證程序後，始得辦理幼稚園「立案」之送
      審。原告分別於89年7月5日、同年7月11日以炘剛實業股
      份有限公司（下稱炘剛公司）名義函請被告等協同辦理系
      爭土地租賃契約書公證事宜，嗣原告再於同年10月3日委
      託孫禮光律師以高雄社東郵局第301號存證信函作相同之
      請求，該等函件分別經被告等收受，惟被告等卻一再藉故
      拒絕協同辦理，致私立明星雙語幼稚園無法辦理立案。
（二）系爭租約之簽訂，旨在「設立」幼稚園，被告等亦同意配
      合幼稚園之設立，詎料被告等竟以系爭租約第9條約定：
      「本約於私立明星雙語幼稚園核准設立三日內由雙方協同
      辦理公證」等語，主張私立明星雙語幼稚園尚未核准設立
      而拒絕協同辦理公證，實有違誠信，致私立明星雙語幼稚
      園至今仍無法申請設立。按幼稚教育法施行細則第六條第
      二款規定私立幼稚園籌設完竣後，須檢具設園園址、園舍
      所有權證明或租約或借用三年以上經公證之契約，始得申
      請立案，是以私立明星雙語幼稚園若欠缺經公證之租賃契
      約書則永遠無法申請立案，準此，則系爭租賃契約欲設立
      幼稚園之目的顯然永遠無法達成。
（三）系爭租約經雙方約定於私立明星雙語幼稚園核准設立三日
      內，被告等須配合辦理系爭租賃契約之公證，即係約定以
      「該幼稚園核准設立三日內」為被告就系爭租賃契約配合
      公證給付義務之清償期限，而被告等一再拒絕配合公證，
      致「私立明星幼稚園核准設立三日內」之事實永遠無法發
      生，被告等顯係以不正當行為阻止該幼稚園核准設立事實
      之發生。依最高法院87年台上字第1205號判例要旨應視為
      清償期已屆至，被告等自不得再拒絕協同辦理公證。再者
      被告雖享有於「該幼稚園核准設立三日內」之清償期限利
      益，然原告於系爭租約簽訂後即依法給付租金，並未遲延
      ，且因幼稚教育法規定須有公證之租賃契約才得設立幼稚
      園，而被告提前履行其配合租賃契約公證之義務，對被告
      可謂有益無害，然被告卻以清償期限未屆至為由，拒絕履
      行配合租賃契約公證之給付義務，其三日期限權利之行使
      顯係以損害原告權利為目的至為明灼。是以，原告於91年
      10月4日再委請許瑜容律師函請被告等於收信後三日內與
      原告負責人共同辦理租賃契約之公證或認證，逾期即不再
      催告而以該函為解除系爭契約之意思表示。
（四）被告等明知系爭租約之目的在於成立私立明星幼稚園，且
      其等負有配合系爭租約公證之義務，詎料被告等一再拒絕
      履行配合系爭租約公證之給付義務，致系爭租約之目的無
      法達成，是以依民法第254條、第255條之規定，原告自得
      解除系爭租約，應無疑義，準此，原告業於91年10月4日
      委請許瑜容律師再次催告彼等履行配合公證義務，被告等
      仍置之不理，職是系爭租賃契約當已合法解除，至為明灼
      。
（五）原告於簽訂系爭租約後，即自88年4月間於承租之系爭土
      地及建物籌辦私立明星幼稚園，並承接被告等於原地招收
      之幼稚園學生，唯由於被告等未履行系爭租賃契約公證之
      義務，致明星幼稚園至今仍未能依法設立，終致於91年10
      月間宣告停辦。惟原告為籌備私立明星幼稚園而支出租金
      、建物之營建費用、教具器材等均付之流水，此顯係可歸
      責於被告而造成之損害，準此，原告自得依民法第259條
      之規定向被告請求損害賠償。
（六）茲將原告自88年4月起至91年10月止因籌備私立明星幼稚
      園所造成之損害臚列於後：
   1、投入資產：營建工程：新台幣（下同）33,596,135元。
      教具器材設備：1,931,281元。電腦設備：277299元
      。以上合計：35,804,715元。
   2、營業損失：14,638,631元。
   3、利息支出：5,210,465元。因原告自88年8月至91年10月10
      日止，支出前開費用按年利率百分之5計算之利息。
   4、又被告於系爭租約解除後，仍領取原告所交付發票日91年
      11月10日、發票人丁○○，面額108,000元之支票，故而
      被告依民法第259條之規定，應返還108,000元予原告。
   5、綜上所列，原告所受損失，包括投入資產：35,804,715
      元。營業損失14,638,631元。利息支出：5,210,465
      元。被告已受領租金108,000元。總計原告所受損害為
      ：55,761,811元，被告自應賠償之。
（七）又被告等已收受原告預付如附表所示之5張支票，然因系
      爭租約業已合法解除，被告自應依民法第259條之規定返
      還原告前所交付之支票，準此，原告自得請求被告等返還
      如附表所示之5張支票。
（八）聲明：
   1、被告等應給付原告明星幼稚園籌備處55,761,811元，及其
      中50,551,346元，自本起訴狀繕本送達之翌日起算，至清
      償日止按年利率百分之5計算之利息。
   2、被告應返還原告等如附表所示之5張支票。
   3、原告願供擔保，請准予宣告假執行。
二、被告固不否認兩造間有系爭租約之存在，惟抗辯稱：
（一）本件原告請求被告向實體法上不得享有權利之「私立明星
      幼稚園籌備處」為給付者，其請求首先在程序上巳無理由
      而應予駁回，因：
   1、按最高法院50年台上字第2719號判例、67年台上字第865
      號判例之意旨，固認非法人團體於民事訴訟得為確定私權
      請求之人或為其相對人。惟此乃程序法對非法人團體認其
      有形式上之當事人能力，尚不能因之而謂非法人團體有實
      體上之權利能力。同院68年台抗字第82號判例、同院58年
      度第1次民刑庭推總會會議決議（三）、高等法院65年座
      談會民事第九號決議亦同此見解。因此，顯然未經立案之
      原告甲○○○○○○○○○○籌備處充其量僅有形式上之
      當事人能力（即可為訴訟上之當事人）、而絕無實質上之
      當事人能力（即不可為權利義務之主體、即無從享有權利
      或負擔義務）；亦即私立明星幼稚園籌備處雖可為本件之
      原告，然其卻不得做為訟爭權利義務之主體（即不得享有
      訟爭權利或負擔訟爭義務），此際由於私立明星幼稚園籌
      備處在實務上被認為係與合夥團體相當、而合夥之權利及
      義務又屬合夥人全體之公同共有（民法第668條參照），
      致本件訟爭權利義務之主體乃為「私立明星幼稚園籌備處
      之合夥人全體（合夥人全體究係具體指涉包含那些人者則
      尚待確認）之公同共有」，而非為「私立明星幼稚園籌備
      處」，是依民法第828條第1項、第679條規定馮茹玲固可
      為他合夥人之代表以「私立明星幼稚園籌備處」之名義為
      原告而提起本件訴訟，然不論依民法第831條準用同法第8
      21條但書規定、或依第293條第1項規定其均須請求被告向
      「私立明星幼稚園籌備處之合夥人全體」為給付、非可請
      求被告向「私立明星幼稚園籌備處」為給付。又訟爭債權
      既為「私立明星幼稚園籌備處之合夥人全體」所公同共有
      者，則依合夥之規定或依民法第829條之規定，在合夥解
      散清算前，該訟爭債權乃不可分割致此際應併有民法第29
      3條第1項規定之適用。
   2、本件「私立明星幼稚園籌備處」在訴訟上固可便宜地充當
      原告，然其畢竟仍無權利能力，致其依訟爭債權請求被告
      給付者乃應請求被告向具有權利能力而可享有權利負擔義
      務之合夥人全體（應具體列出合夥人全體之姓名）為給付
      ，始盡合程序法上當事人能力之規定暨實體法上權利能力
      之規定，然本件原告卻係請求被告向實體法上不得享有權
      利之「私立明星幼稚園籌備處」為給付，是本件原告之請
      求在程序上巳無理由而應予駁回。
（二）況原告之本件請求在實體上亦無理由而不應准許，因：
   1、本院89年度訴字第2203號請求履行契約事件（下稱系爭另
      案），業經三審定讞，判決確定「被告並無協同辦理系爭
      租約公證之義務」，致依既判力暨爭點效之作用，原告於
      本件不得再行主張「被告確有協同辦理系爭租約公證之義
      務」之相反事實，從而原告之本件請求要無理由。
   2、退言之，縱認被告確有協同辦理系爭租約公證之義務者，
      系爭租約亦早於90年8月28日遭被告以原告違約為由合法
      終止，致原告主張被告於其後之91年10月8日應負給付遲
      延責任者乃不可能而無理由。
   3、再退言之，縱認被告應負給付遲延責任者，然原告所受之
      損害亦與被告之給付遲延間並無相當因果關係、或至少原
      告亦係與有重大過失，致原告之本件請求，仍無理由而不
      應准許。理由如下：
 （1）按幼教法第5條規定「幼稚園之設立應符合左列標準：一
      、園址適當且確保安全。．．．四、園舍．．．等符合幼
      稚園設備標準；其標準由教育部定之」、幼教法施行細則
      第8條「幼稚園園舍以平房或樓房之地面層為限。但不敷
      使用時，在不影響兒童安全原則下，得報請主管教育行政
      機關核准，依序利用同址第二層、第三層房屋」、私立幼
      稚園立案申請須知第1（四）、7、8及12條之規定「使用
      執照之用途須為幼稚園（可見不但不可為違建亦且其使用
      執照之用途限於幼稚園始可）．．．消防安全檢查合格證
      明」；又幼稚園教育法第6條第2項第6款及第3項規定「創
      辦人姓名、住址及履歷；經捐資人推薦者其證明文件。私
      立幼稚園如不對外募捐經費，且未超過五班者，得不設董
      事會或辦理財團法人登記。．．．設董事會者，其章程由
      創辦人報請主管教育行政機關核備」、私立明星幼稚園董
      事會組織章程第18條規定「本會所籌置或保管之財產，除
      為幼稚園支付外，不得移作別用，如屬不動產，非經主管
      教育行政機關核准，不得為物權之移轉或設定」；基上，
      則幼稚園不但不可有違建、亦且必須通過消防安全檢查、
      亦且倘欲使用第二層及第三層房屋時尚須符合嚴格之條件
      （即必須一樓不敷使用且二樓或二樓以上之使用係不影響
      兒童安全）並報請主管機關核准始可、亦且幼稚園之不動
      產非經主管教育行政機關核准者不得為物權之移轉或設定
      ，從而倘若申請立案之幼稚園未能盡合上開各項要件者則
      依上開法令其自不可能獲准立案至明。
 （2）原告不但在系爭建物之三樓搭蓋重大違建供作幼稚園之教
      室及禮堂及舞台使用，且該三樓違建並未通過消防安全檢
      查，原告不符合使用系爭建物之二樓或二樓以上樓層之條
      件；又原告所有於系爭土地上興建之建物更擅於90年1月
      19日設定2,760萬元之抵押權予中信局供做丁○○個人貸
      款300萬元及炘鋼公司貸款6,419,008元暨馮茹玲個人貸款
      380萬元等三筆貸款，而非係供作私立明星幼稚園貸款之
      擔保，甚且該不動產更巳遭其他債權人實施查封，從而，
      縱然被告協同原告辦理系爭租約之公證，但原告基於其自
      己之如上所述諸多違反法令之事由其亦無從獲准立案至明
      。既然如此，則本件縱極為勉強地認定被告應負給付遲延
      責任者，原告亦未因被告之給付遲延而受有損害，致不得
      對被告請求損害賠償，即被告之給付遲延、與原告所受之
      損害間並無相當因果關係，蓋以如前所述縱然被告並未給
      付遲延者原告之上開損害仍會因原告自己之違法事由致不
      能獲准立案而發生；縱又勉強認定被告之給付遲延、與原
      告所受之損害間確有相當因果關係者，然原告自己亦有諸
      多更為重大之違法事由致不獲立案，從而原告就其損害之
      發生或擴大至少應被認為與有過失，依民法第21 7條關於
      過失相抵之規定，則被告之賠償責任亦應予以減輕或免除
      。
（三）再退言之，縱認被告之前揭諸多答辯均無可採者，然原告
      之本件請求仍有諸多疑義，茲條分縷析如次：
   1、原告並無損害可言致其本件之請求實無理由而應予駁回。
      因：
 （1）按幼稚園教育法第6條第2項第6款及第3項規定：「創辦人
      姓名、住址及履歷；經捐資人推薦者其證明文件。」、「
      私立幼稚園如不對外募捐經費，且未超過五班者，得不設
      董事會或辦理財團法人登記。．．．設董事會者，其章程
      由創辦人報請主管教育行政機關核備」。私立明星幼稚園
      董事會組織章程第19條規定：「本會所設立之幼稚園如停
      辦後，所有賸餘財產，由主管教育行政機關處理之」。同
      組織章程第18條規定：「本會所籌置或保管之財產，除為
      幼稚園支付外，不得移作別用，如屬不動產，非經主管教
      育行政機關核准，不得為物權之移轉或設定」。
 （2）基上，倘若被告業巳協同原告辦理系爭租約公證而原告亦
      因而獲准立案者，則原告將由私立明星幼稚園籌備處變成
      私立明星幼稚園（即由非法人變成法人）、且系爭建物暨
      一切設備亦必須歸屬於私立明星幼稚園，此際該歸屬於私
      立明星幼稚園之系爭建物暨一切設備即永不可能再回復為
      捐資人（或謂出資人）所有（因業巳立案設立之設有董事
      會組織之私立幼稚園即使停辦者其剩餘財產依規定亦歸由
      主管教育行政機關處理而非可由該私立幼稚園自行處理或
      返還予原捐資人或原出資人）；是本件縱法院又認被告前
      揭第一段及第二段之諸多答辯均無可採者，然被告拒絕協
      同原告辦理系爭租約公證使原告無由核准立案之結果，假
      設被告必須賠償鉅額款項予原告，由於此際原告未經立案
      致原告所受領之該鉅額款項暨其他一切財產設備將不受前
      揭「財產歸由主管教育行政機關處理」規定之拘束而可自
      行處理或分配予各出資人，此情反較前述「被告業巳協同
      原告辦理系爭租約公證使原告因而獲准立案」之情形對原
      告為有利、且係大大的有利，是前開「於被告拒絕協同原
      告辦理系爭租約公證使原告無由核准立案時被告應賠償鉅
      額款項予原告」假設乃不能成立（原告於被告不履行債務
      時所獲得之利益，當然不得大於原告於被告履行債務時所
      可獲得之利益，此乃債務不履行之損害賠償之基本精神）
      ，從而本件原告之請求自仍無理由。
   2、原告並未具體指明其損害賠償之請求權基礎致無從確定原
      告所可請求之賠償範圍，從而原告之訴即無理由而應予駁
      回。因：按本件縱認原告確有損害而被告應負賠償責任者
      ，然原告迄今未曾具體提出其損害賠償之具體請求權基礎
      究竟為何，因如前開所述，原告主張之民法第260條並非
      係損害賠償之請求權基礎，暨提出之民法第254條及第255
      條亦非係損害賠償之請求權基礎，此情乃使被告難以答辯
      ，且法院亦難以判斷「原告所主張之各項賠償細目究竟有
      否理由」，蓋以不同之損害賠償請求權基礎係分別適用不
      同類型之損害賠償範圍（如債務不履行之損害賠償、遲延
      之損害賠償、加害給付所造成之積極侵害之損害賠償等諸
      多不同之損害賠償類型均有不同之賠償範圍），致倘原告
      並未具體指明其損害賠償之請求權基礎者，則被告即難確
      定原告所可請求損害賠償之具體範圍，並難具體判斷原告
      所主張之各項賠償細目，是否確有理由而應予准許，從而
      倘原告拒絕補正其損害賠償之具體請求權基礎者，則應認
      其請求為無理由並予以駁回。
   3、依損益相抵之規定則原告對被告巳無可請求之權利，或至
      少本件亦應於主文為同時履行之諭知。因：按就系爭土地
      上之建物暨一切設備之部分，原告既主張解除契約，並請
      求被告全額賠償其興建建物暨購置一切設備所巳支付之費
      用，倘認原告之上開主張為有理由者，則依民法第216條
      之1關於損益相抵之規定暨依最高法院85年度台上字第112
      7號判決之意旨，原告亦應於被告賠償之同時扣除「原告
      仍持有並所有上開系爭建物暨一切設備之價值（此價值相
      當於原告主張之損害額）之利益」或「將上開系爭土地上
      之建物暨一切設備交付並移轉所有權予被告」始可。而如
      原告應同時扣除「原告仍持有並所有上開系爭土地上之建
      物暨一切設備之價值之利益」時，由於該等價值即與原告
      所主張之「興建系爭建物暨購置一切設備所巳支付之費用
      」之損害額相當，致原告就系爭建物暨一切設備之部分乃
      巳無可請求之權利矣。如原告應同時「將上開系爭土地上
      之建物暨一切設備交付並移轉所有權予被告」時，由於系
      爭土地上之建物不但巳於90年1月19日設定2760萬元之抵
      押權予中信局，亦且巳遭債權人查封、由於其他設備之絕
      大部分巳遭原告出售，致原告業巳陷於給付不能，而依民
      法第226條規定原告之「應同時將上開系爭土地上之建物
      暨一切設備交付並移轉所有權予被告」之義務，自應轉為
      同時以金錢賠償損害予被告，而此「原告應同時以金錢賠
      償損害予被告」之金額，實與原告所主張之「興建系爭土
      地上之建物暨購置一切設備所巳支付之費用」之損害額相
      當，兩者扣抵結果，原告對被告亦巳無可請求之權利；縱
      認為原告應同時「將上開系爭土地上之建物暨一切設備交
      付並移轉所有權予被告」乙節不得轉為原告應同時以金錢
      賠償予被告者，然至少「原告應同時將上開系爭土地上之
      建物暨一切設備交付並移轉所有權予被告」係與「被告應
      賠償損害予原告」處於同時履行之關係，致倘法認為原告
      之請求為有理由者，則本件判決之主文亦應諭知「被告應
      於原告將系爭土地上之建物暨一切設備（應詳列項目及數
      量）交付並移轉所有權予被告之同時賠償若干元予原告」
      者始為適法。
   4、何況，原告就系爭土地上之建物所主張之賠償金額並不確
      實。蓋以：
 （1）聯捷會計師事務所王天佑會計師之鑑定報告書稱：系爭土
      地上之建物（含三樓違建）之建築費用為23,067,844元云
      云，其鑑定實有重大瑕疵而不足採為認定之依據，就此實
      應由負擔舉證責任之原告委請建築師或土木技師依系爭建
      物之現況鑑定其第一樓及第二樓之合理造價以做為本件認
      定之依據。因：
    原告於其起訴狀主張系爭建物（含三樓違建）之建築費用
      共計33,596,135元，而依原告所提未載月日之88年工程合
      約書第3條所載系爭建物（含三樓違建）之承攬總價為32,
      397,365元（加計營業稅後則為34,017,233元，又該工程
      合約書第7條付款辦法並約定付款限以指名受款人且禁止
      背書轉讓之支票支付予承攬人）。惟依聯捷會計師事務所
      王天佑會計師之鑑定報告書所示，則原告所主張之系爭建
      物（含三樓違建）之建築費用僅其中之23,067,844元可供
      勾稽而巳，由此巳足見原告之所謂帳冊暨所謂工程合約書
      上載建築費用確有鉅額灌水之情形致本件原告之諸多主張
      絕不可輕信，按：原告主張之金額與鑑定報告之金額差距
      達約百分之32，致其不可能以誤差或小額付款未有憑證等
      理由搪塞）。
    又即使以前揭聯捷會計師事務所王天佑會計師之鑑定報告
      書而論，其認定之建築費用23,067,844元仍有絕大之疑問
      。蓋依原告申請立案之申請資料中「玖、私立明星幼稚園
      財產目錄」所載「ＲＣ結構二層本國式建築金額三三三０
      萬五四三三元」，則原告建築三樓違建之費用僅為290,70
      2元（即以前述原告於起訴狀所主張帳列之包含三樓違建
      在內之系爭建物建築費用00000000元、減去上開原告於立
      案申請資料之財產目錄所載ＲＣ結構二層本國式建築金額
      33,305,433元、即得出原告建築三樓違建之費用僅290,70
      2元），既然原告建築三樓違建之費用僅為290,702元，則
      原告建築一樓至三樓之費用焉有可能竟然高達會計師鑑定
      報告所稱之23,067,844元呢？其之不合理可謂至矣。
    再者，依系爭建物之使用執照工程造價欄所載，則系爭建
      物之一、二樓之工程造價係7,164,400元（即使加上三樓
      違建者其合計三層樓之建物建築費用亦必不逾1,000萬元
      ），此與前述三樓違建之建築費用為290,702元之情形較
      為符合、亦較前揭會計師之鑑定報告所稱三層樓合計建築
      費用為23,067,844元更為合理，由此可見前揭會計師之鑑
      定報告仍有未能將原告帳列之灌水費用全部勾稽剔除之情
      形至明；尤其，前揭會計師之鑑定報告第一頁自承「此項
      查核工作包括以『抽查』方式，獲取上開各科目餘額明細
      表所列金額之查核證據」，既然該鑑定報告就原告帳載各
      筆支出金額僅予抽查而未予全部勾稽清查者，則其鑑定報
      告未能將原告帳列之灌水費用全部勾稽剔除者即屬必然矣
      ，從而益證前揭會計師之鑑定報告雖能據以證明原告帳載
      金額確有不實灌水情形，然其尚難作為認定系爭建物之建
      築費用究為若干之依據；事實上，如前所述，依工程合約
      書，則原告支付建築費用予承攬人時必須以指名受款人且
      禁止背書轉讓之支票支付，倘循此線索加以勾稽查核者則
      必能將原告帳載金額中不實灌水之部分全部予以挑出剔除
      ，如此始能確定系爭建物之建築費用究為若干，然前揭會
      計師之鑑定報告並未如上確實查核致其鑑定報告益加不得
      做為認定系爭建物之建築費用究為若干之依據；或者，本
      件更可由建築師或土木技師依系爭建物之現況鑑定其第一
      樓及第二樓之合理造價以做為本件認定之依據，蓋以原告
      就系爭建物之三樓違建之建築費用不得對被告為請求而應
      予扣除，然不論依原告所提出之帳冊、或依原告所提出之
      工程合約書、或依會計師之鑑定報告，均無從確定三樓違
      建之建築費用究為若干，以致本件就系爭建物之建築費用
      乃無從確定應扣除之金額究為若干並致無從確定原告所僅
      可請求之金額究為若干，此際惟一之方法即為由建築師或
      土木技師依系爭建物之現況鑑定其第一樓及第二樓之合理
      造價以做為本件認定之依據，而此項鑑定應由原告負舉證
      責任，因原告就其所可請求之金額究為若干乙節原有舉證
      責任致應由原告負擔費用委請建築師或土木技師為上開鑑
      定）。
 （2）系爭建物之賠償金額尚應扣除三樓違建之建築費用、暨應
      扣除系爭建物設定抵押之貸款本息、暨應扣除原告使用迄
      今所獲利益。因：
    原告亦自承應將三樓違建之建築費用予以扣除，惟原告於
      93年8月12日補正狀第五段主張「系爭建物三樓違建部分
      之營建費用，即包含於王天佑會計師鑑定提出之帳目查核
      明細第二頁關於『屋頂鋼構、小門更改重建部分』，惟該
      部分業經剔除，故本件之請求巳不含三樓違建部分之營建
      成本」云云。惟遍查該鑑定報告書關於營建工程之查核說
      明，其僅籠統泛稱「經查核0000000元係未取具合
      理證明或入帳不合理予以剔除。經查核0000000元
      係核不到存摺或對帳單，擬予剔除」而未具體指明業巳扣
      除三樓違建之建築費用，且由會計師之工作底稿亦無由得
      知該鑑定報告確巳扣除三樓違建之建築費用，且三樓違建
      亦不僅屋頂鋼構及小門更改重建等兩項工程其尚包含三樓
      底版機器粉光、三樓紅磚、三樓防水工程、三樓鋼鐵架、
      三樓廁所、三樓教室、三樓教室鋼板門、三樓舞台、三樓
      屋頂追加工程、三樓油漆、三樓過濾室延伸骨架、三樓過
      濾系統更換濾心、三樓禮堂椅子、三樓教室玻璃、三樓鋼
      板門廊安裝工程、三樓礦鐵板加石膏板隔間、三樓浴室燈
      具與門廊、三樓石膏板鞋隔間等諸多工程暨尚包含一樓至
      三樓共用之材料及工程如磁磚及二丁掛、水泥材料、細砂
      材料、鋼筋材料、泥作工程、空調工程、預拌混凝土、鋁
      門窗、電梯工程、教室輕鋼架工程等諸多工程，致原告辯
      稱會計師之鑑定報告巳將三樓違建之部分剔除云云不但絕
      非實在、亦且依帳載細目根本難以計算出三樓違建之真正
      建築費用則會計師如何剔除呢？是本件就系爭建物之賠償
      金額實應扣除三樓違建之建築費用，而其究應扣除若干之
      建築費用者，則非由原告委請建築師或土木技師依系爭建
      物之現況鑑定其第一樓及第二樓之合理造價、暨鑑定其三
      樓違建之合理造價者無以判定。
    又原告業於90年1月19日將系爭建物設定2,760萬元之抵押
      權予中信局供做丁○○個人貸款300萬元、炘鋼公司貸款6
      ,419,008 元、馮茹玲個人貸款380萬元等三筆貸款之擔保
      。原告既巳將系爭建物設定2,760萬元之抵押權以擔保至
      少13,219,008元之貸款者，則原告就系爭建物所可對被告
      請求之賠償金額自應扣除至少13,219,008元（此金額在持
      續增加之中，因借款人巳未繳息致其利息及違約金必會不
      斷累積），甚至應扣除2,760萬元（因原告既設定2,760萬
      元之抵押權者，則其債權之額度即可能累積2760萬元），
      就此，原告不得主張系爭建物係登記在丁○○個人名下，
      而非係登記在原告名下，致被告不得扣除上開貸款或設定
      之金額，蓋以系爭建物係由原告出資興建，而信託登記在
      丁○○名下，致其所有權實為屬原告，並致被告即得主張
      應予扣除系爭建物上之上開貸款或設定之金額，否則倘謂
      系爭建物之所有權確屬丁○○者，則原告之出資興建僅能
      解釋為係贈與予丁○○，而原告之出資興建既係贈與予丁
      ○○者，則原告建築費用支出之損害，即係來自於原告自
      己之贈與行為，與被告是否違約拒不協同辦理系爭租約之
      公證者無關，致原告即不能請求被告賠償其建築費用支出
      之損害。
    再者，系爭建物之使用執照係於89年6月29日，則在原告
      以91年11月28日起訴狀繕本之送達予被告以解除系爭租約
      以前，原告至少使用系爭建物達2年5月，是原告主張之系
      爭建物之賠償費用亦應扣除其使用系爭建物至少2年5月之
      所得利益始可，亦即原告使用系爭建物經營幼稚園至少2
      年5月之期間所獲取之營業利益應予扣除。
 （3）系爭建物之賠償金額尚應扣除原告依約應給付予被告之違
      約金按系爭租約第五條約定「違約處罰：．．．二、乙方
      （即原告）於終止租約或租賃期滿不交還土地，自終止租
      約或租賃期滿之翌日起，每逾一日乙方應支付新台幣壹萬
      元之違約金」。基此約定，由於被告巳於90年8月28日以
      原告違約為由合法終止系爭租約如前所述，而原告迄今均
      未將系爭土地交還予被告，倘暫計至93年12月28日止，則
      被告違約巳達1,217日，致被告依約可向原告請求給付至
      少1,217萬元之違約金（該金額仍會持續增加），該項金
      額亦應自原告本件請求之賠償額中予以扣除；退言之，縱
      以原告於91年11月28日以本件起訴狀為解約之表示而論，
      原告亦應於解約之同時將系爭土地交還予被告（因系爭租
      約第5條僅約定「違約處罰：．．．二、乙方（即原告）
      於終止租約．．．」，該約定並未限定租約之終止必須係
      由原告為之時始有適用），而原告迄今亦未將系爭土地交
      還予被告，倘暫計至93年12月28日止，則被告違約巳達
      760日，致被告依約可向原告請求給付至少760萬元之違約
      金（該金額仍會持續增加），該項金額亦應自原告本件請
      求之賠償額中予以扣除。
   5、再者，原告就其他一切設備所主張之賠償金額亦不確實，
      至少應再扣除2,569,769元，經扣除後則原告巳無可對被
      告主張之金額。因：
 （1）按就其他一切設備，原告辯稱其中部分於起訴前業巳出售
      者為850,600元，該等起訴前業巳出售之金額並巳列入分
      類帳明細表中總金額1,041,173元之營業外收入項下，致
      該起訴前業巳出售之金額在分類帳明細表中之營業外收入
      項下巳予扣除而不得再行扣除云云。惟經仔細比對原告92
      年7月31日陳報狀之附件二號起訴前售出設備清冊、與原
      告92年1月16日準備書狀之原證十號分類帳明細表中之營
      業外收入科目，則不但兩者金額無法相符，亦且兩者之各
      別細目及金額亦均無法勾稽查核，致原告辯稱其起訴前出
      售設備所得金額業巳列入分類帳明細表中之營業外收入項
      下而不得再予扣除者，其辯解即無足取，蓋以原告尚未就
      其上開主張舉證確實，從而本件原告主張之賠償金額自應
      再予扣除至少850,600元。
 （2）又原告先則主張其起訴後至92年6月20日止，巳售設備金
      額為236,236元，嗣又於92年7月31日陳報狀矛盾主張其起
      訴後至92年7月31日止巳售設備金額竟減為210,734元，由
      此可見原告之主張殆不確實而難以採信（原告實有賤賣設
      備之嫌疑），然不論如何，該部分設備之價值亦應予以自
      原告請求賠償之金額中扣除。
 （3）再者，原告目前尚未出售而存放於高雄縣鳳山市○○路47
      號衛斯理幼兒學校之設備，依原告提出之現存財產清冊所
      示則其總價為305,933元，該項金額亦應自原告請求賠償
      之金額中扣除。
 （4）末按，依原告申請立案之申請資料中「玖、私立明星幼稚
      園財產目錄」所載則ＨＰ個人電腦20部、每部4萬元、合
      計80萬元，然依原告所提出之起訴前巳售設備清冊、起訴
      後巳售設備清冊、尚未出售之現存財產清冊所示則其電腦
      合計僅有13部，合計售價僅198,640元，足見原告於本件
      提出之表冊多有不實短少、且其出售設備確有賤賣之重大
      嫌疑，是上開原告短報之電腦7部、每部4萬元，合計28萬
      元亦應予以自原告請求賠償之金額中扣除。另原告申請立
      案之申請資料中「玖、私立明星幼稚園財產目錄」所載娃
      娃車價值62萬元、紫外線殺菌機價值20萬元、飲水系統
      77,000元等，合計897,000元之設備，亦為原告於其所提
      出之起訴前巳售設備清冊、起訴後巳售設備清冊、尚未出
      售之現存財產清冊所漏列，致該原告所漏列之設備價值
      897,000元乃亦應自原告請求賠償之金額中扣除。
 （5）綜上合計，則原告就其設備之賠償金額乃至少應予扣除2,
      569,769元；而依前揭會計師之鑑定報告則原告就其設備
      之賠償金額至多僅能主張1,788,049元，兩相折抵結果則
      原告就其設備之賠償巳無可對被告請求之金額矣。
   6、再者，原告就其經營虧損之營業損失，不但就其是否確有
      損失（虧損）暨損失（虧損）金額若干等尚未舉證其實，
      亦且縱有經營虧損之營業損失者，其亦係原告自己經營管
      理能力不足之問題，與被告無涉，致原告就該部分亦不得
      對被告為請求。因：
 （1）原告於其起訴狀主張其營業損失為14,638,631元，其後則
      於其92年2月21日爭點整理狀第10頁第（五）１段上開營
      業損失更正為13,781,404元，就上開金額原告係主張其自
      88年8月1日至91年10月31日止，合計營業收入為8,757,78
      7（按：依鑑定報告則此金額無從確認）、加上業外收入
      857,727元（按：鑑定報告就此金額並未查核）、減去營
      業費用21,556,599元（按：鑑定報告查核後調整為17,139
      ,698 元）、再減去營業成本1,839,819（按：鑑定報告查
      核後調整為1,633,172元）元、結果虧損金額為13,781,40
      4元（按：因前開營業收入、業外收入未能確認致鑑定報
      告亦未能列出是否盈虧及盈虧金額），故原告乃向被告請
      求營業損失賠償13,781,404元云云。惟：
    本件會計師鑑定報告稱「此項查核工作包括以『抽查』方
      式，獲取上開各科目餘額明細表所列金額之查核證據．．
      ．私立明星幼稚園籌備處民國八十八年八月一日至民
      國九十一年十月卅一日之．．．營業收入、營業成本及營
      業費用等科目餘額明細表，其帳列金額除營業收入因私立
      明星幼稚園籌備處，未提供每學期學生保險人數，或其他
      相關資料證明每學期入學人數，故此金額可否合理確認予
      以保留外，餘有不可合理確認者，業經本會計師查核後代
      為調整及詳列調整後可合理確認金額之各科目餘額明細表
      並後附查核說明。．．．貳、營業收入總額帳列金額為八
      七五萬七七八七元．．．查核說明：營業收入因私立明星
      幼稚園籌備處未提供每學期學生保險人數或其他相關資料
      證明每學期入學人數，故此金額可否合理確認予以保留（
      按：該鑑定報告並未絲毫提及業外收入之部分）」等語，
      可見會計師無從自原告所提出之帳冊憑證中確認原告之營
      業收入、業外收入之金額究為若干，從而自亦無從確認原
      告究係盈或虧（更遑論盈或虧之金額），準此則原告就其
      營業損失自係尚未舉證證明致原告關於營業損失之請求自
      無理由而不應准許。更何況上開鑑定報告就原告所提出之
      帳冊憑證更僅係抽查而非全面查核致該鑑定報告之可信性
      益有可疑並致原告之舉證責任益未傾盡。
    尤其，原告不但至遲自88年9月8日起業巳開始招收新生，
      並經營至至少91年7月23日止（原告辯稱其僅承接被告前
      所經營之孔聖幼稚園之舊生者絕非實在），甚且更兼而經
      營安親班，就此則由原告92年1月16日準備書狀所附原證
      八號損益科目分類帳明細表可證，蓋由前揭帳冊可知原告
      於88年8月承接原孔聖幼稚園之舊生至多僅有28名、每名
      幼生月費為4,500元，合計收取88年8月份月費為126,000
      元，88年9月8日原告額外招收一名新生陳俊興，致88年9
      月份多收月費4,500元，使88年9月份，29名幼生合計收取
      月費為130,500元，88年11月6日原告再額外招收一名新生
      林芳誼，89年2月29日原告再行招收新生4名，而由於舊生
      僅餘23名，致全部幼生乃為27名，89年3月16日原告又再
      招收新生12名，而由於舊生僅餘24名，致全部幼生乃為36
      名，89年5月5日又額外招收新生35名，再加上舊生36名，
      致全部幼生乃為71名，直到91年7月23日原告仍有幼教月
      費之收入，是由前揭原告之帳冊可證，原告確實至遲自88
      年9月8日起業巳開始招收新生無疑。
    另原告91年3月21日ＳＳＫＧ重要通知載稱「本園的安親
      班將在七月份起招收提供新市、南科及大社國小一、二年
      級孩子放學後一個安全、豐富多元的學習環境．．．時間
      為週一至週五的十二時卅分由交通車接回本園，至十七時
      卅分放學回家，每學期註冊費二０００元，月費三五００
      元．．ＳＳＫＧ安親班報名統計回條．學生姓名鄭００，
      就讀新市國小一年七班．．．」等語，可證原告除招收幼
      稚園新生外、更兼營安親班無疑；原告既招收幼生經營幼
      稚園、並招收國小低年級生經營安親班者，則其招生情況
      、暨收入情況是否理想、是否量入為出、是否入不敷出、
      是否盈餘或虧損者，則係屬原告自己經營管理能力不足之
      問題，而與被告何干﹖是原告將其自身經營虧損之營業損
      失灌到被告頭上，而硬向被告請求，實甚荒謬而無足取，
      由此益證原告之本件請求確有極盡能事巧取豪奪之情形致
      原告之主張亦不可輕信。
（四）至於如附表所示之5張支票，因被告建築新屋暨搬家關係
      ，致其中編號2、4、5等3紙支票已經遺失，而僅餘編號1
      、3等2紙支票，但該5張支票，均由原告提存擔保金後禁
      止被告提示兌領，至於另紙「到期日91年11月10日、面額
      108,000元」之支票則巳由被告提示兌領。因依系爭租約
      之約定，則原告應於89年4月10加付被告10萬元租金、應
      於90年4月10日加付被告10萬元租金、應於91年4月10日加
      付被告10萬元租金，然原告積欠上開應加付予被告之3年
      租金，合計30萬元，故被告提示兌領原告丁○○簽發、發
      票日91年11月10日、面額108,000元之租金支票，乃係抵
      銷上開原告積欠應加付予被告之3年租金30萬元中之一部
      分，致原告領取上開支票票款實有所據，且致被告執有如
      附表所示之5張支票亦有所據。
（五）按被告於93年12月9日答辯狀第26頁係先位主張「系爭租
      約巳於另案一審被告90年5月24日答辯（三）狀催告原告
      於收受訴狀繕本5日內應將炘鋼公司遷出系爭租賃物，否
      則租約視為終止」、並備位主張「系爭租約至遲亦巳於另
      案一審由被告以90年8月28日答辯（五）狀之送達為終止
      之表示」，由於上開兩項終止時點係屬先位、備位主張之
      關係致無矛盾，而今另案判決既採信被告之上開先位主張
      之終止時點，則被告自亦主張「系爭租約巳於另案一審被
      告90年5月24日答辯（三）狀催告原告於收受訴狀繕本5日
      內應將炘鋼公司遷出系爭租賃物，否則租約視為終止」，
      因此被告主張系爭租約巳於90年5月29日終止。
（六）聲明：
   1、原告之訴暨假執行之聲請均駁回。
   2、如受不利判決，被告願供擔保，請准宣告免為假執行。
三、本件經整理爭點及調查證據後，兩造對下列事項均不爭執事
    項（見本院卷（五）第191頁至第120頁）：
（一）原告甲○○○○○○○○○○籌備處與被告於88年3月17
      日就系爭土地簽訂系爭租約，契約成立後，被告收受原告
      私立明星幼稚園籌備處支付第1年至第3年租金支票均有兌
      現，並提供土地使用同意書供原告甲○○○○○○○○○
      ○籌備處建築台南縣新市鄉○○段546建號即台南縣新市
      鄉社內村社內1-30 號房屋之幼稚園教室（下稱系爭建物
      ），原告私立明星幼稚園籌備處並因而依幼稚園教育施行
      細則規定，籌設「台南縣私立明星雙語幼稚園」，並籌妥
      法定文件，經台南縣政府核准備案。
（二）原告甲○○○○○○○○○○籌備處檢具上揭立案表冊聲
      請立案時，台南縣政府函示需依法補齊園址、園舍租用3
      年以上之公證契約，亦即園址、園舍土地租賃契約需經辦
      理公證、認證程序後，始得辦理幼稚園立案之送審。經創
      辦人炘剛公司暨法定代理人丁○○分別於89年7月5日、同
      年月11日函請被告協同辦理系爭租約公證、認證，並分別
      由被告收受，被告拒絕協同辦理。
（三）炘剛公司之公司變更登記表記載係於90年3月13日增加營
      業項目「幼教事業管理顧問業」後將公司所在地遷往台南
      縣永康市○○里○村○街69號，嗣於91年12月23日又將公
      司所在地遷往高雄市○○區○○街152號4樓之2。
（四）原告甲○○○○○○○○○○籌備處於90年1月19日將系
      爭建物設定新台幣2,760萬元之抵押權與中信局，供作原
      告丁○○個人貸款300萬元、炘鋼公司貸款6,419,008元、
      馮茹玲個人貸款380萬元，合計13,219,008元之擔保。
四、原告起訴主張私立明星幼稚園籌備處與被告間有系爭租約之
    存在，因被告不依約履行辦理公證、認證之義務，原告乃解
    除系爭租約，並提起本件損害賠償之請求，被告則以前情置
    辯，因此，本件之爭點如下：原告甲○○○○○○○○○○
    籌備處是否有當事人能力？原告甲○○○○○○○○○○籌
    備處得否請求被告給付本件損害金額？被告有無協同原告私
    立明星幼稚園籌備處辦理認證、公證之義務？系爭租約係先
    因被告陳稱於90年5月29日合法終止，還是由原告後於91年
    10月4日解除契約而歸於消滅？若認被告依系爭租約之約定
    ，有協同原告私立明星幼稚園籌備處辦理公證、認證之義務
    ，原告私立明星幼稚園籌備處得否以被告遲延給付為由，而
    解除系爭租約？若認原告甲○○○○○○○○○○籌備處解
    除契約有理，則原告私立明星幼稚園籌備處起訴狀所主張金
    額是否有據？系爭租約之承租人若為私立明星幼稚園籌備處
    ，何以丁○○亦列為原告？若系爭租約已經被告於90年8月
    28日終止，被告得否領取原告丁○○簽發、發票日91年11月
    10日、面額108,000元之支票票款？就附表所示之5張支票，
    被告有無返還之義務？（見本院卷（五）第192頁至第193頁
    、第206頁至第207頁）現一一審究如下：
（一）原告甲○○○○○○○○○○籌備處是否有當事人能力？
   1、按非法人之團體，設有代表人或管理人者，有當事人能力
      ，民事訴訟法第40條第3項定有明文。又按民事訴訟法第
      40條第3項固規定非法人之團體，設有代表人或管理人者
      ，有當事人能力，惟並非泛指設有代表人或管理人之任何
      團體，均有當事人能力。非法人團體之成立，應具備下列
      要件：(1)必須團體為多數人所組成。(2)必須團體有一定之
      組織及名稱。(3)必須團體有一定之目的。(4)必須團體有一
      定之事務所或營業所為其活動中心。(5)必須團體有獨立之
      財產，並與其構成員之財產截然有別。(6)必須團體設有代
      表人或管理人對外代表團體。(7)對外為法律行為，必須以
      團體名義為之，最高法院71年台上字178號著有判決可資
      參照。
   2、經查：原告甲○○○○○○○○○○籌備處係由9人合夥
      組成，由炘鋼公司代表人丁○○擔任合夥代表人；又被上
      訴人之董事會組織章程第1條至第3條分別載明：「本會定
      名為台南縣私立明星幼稚園董事會」；「本會以創辦私立
      幼稚園，並謀其發展為目的」；「本會設址於台南縣新市
      鄉社內村1-30號」等語，有被上訴人提出台南縣私立明星
      幼稚園董事會備案申報事項表在卷（見本院卷（二）第95
      頁）；而原告甲○○○○○○○○○○籌備處原代表人丁
      ○○（原告私立明星幼稚園籌備處之代表人已於91年10月
      24日變更為馮茹玲，見最高法院92年度台上字第2388號卷
      宗第182頁至第183 頁）於亞太商業銀行及中國農民銀行
      亦均設有活期存款存摺，亦據原告甲○○○○○○○○○
      ○籌備處提出上開二家銀行存摺影本附於本院89年度訴字
      第2203號卷宗可稽（見該案卷第209頁至第218頁）。顯見
      原告甲○○○○○○○○○○籌備處確具備由多數人所組
      成、有一定之組織及名稱、組成有一定之目的、有一定之
      事務所或營業所為其活動中心、有獨立之財產、設有代表
      人或管理人對外代表團體、對外為法律行為以團體名義為
      之等非法人團體成立要件，係設有代表人之非法人團體，
      依民事訴訟法第40條第3項規定，有當事人能力。
（二）原告甲○○○○○○○○○○籌備處得否請求被告給付本
      件損害金額？
  1、按自然人及法人為權利義務之主體，惟非具有權利能力之
     「團體」，如有一定之名稱、組織而有自主意思，以其團
     體名稱對外為一定商業行為或從事事務有年，已有相當之
     知名度，而為一般人所知悉或熟識，且有受保護之利益者
     ，亦應受法律之保障。故未完成登記之法人，雖無權利能
     力，然其以未登記法人之團體名義為交易者，民事訴訟法
     第四十條第三項為應此實際上之需要，特規定此等團體設
     有代表人或管理人者，亦有當事人能力。至於因其所為之
     法律行為而發生之權利義務，於實體法上應如何規範，自
     應依其行為之性質，適用關於合夥或社團之規定。不能以
     此種團體在法律上無權利能力即否定其一切法律行為之效
     力，最高法院91年度台上字第1030號亦同此見解。又按合
     夥在我民法上為合夥人間之契約關係，合夥本身並無權利
     能力。合夥財產為全體合夥人公同共有（參照民法第六百
     六十八條）。本件抗告人如為合夥人，相對人既侵占合夥
     財產，即難謂抗告人非其侵占犯罪事實之被害人，而不得
     附帶提起民事訴訟。至於抗告人就該合夥財產之回復請求
     ，能否由其（即合夥人一人）單獨行使，則為訴訟實施權
     有無即當事人是否適格之問題，與起訴是否合法無關，最
     高法院73年度台抗字第194號著有裁定可資參照。
  2、經查：原告甲○○○○○○○○○○籌備處係主張其合夥
     決議授權前代表人丁○○代表合夥簽訂系爭租約，丁○○
     確以原告私立明星幼稚園籌備處之代表人身分簽訂系爭租
     約，有系爭租約1份附卷可稽，而原告甲○○○○○○○○
     ○○籌備處係各出資人約定共同出資經營共同事業，在完
     成法人登記前，其性質應屬合夥，亦為被告所不爭執（見
     本院卷（五）第207 頁），按各合夥人之出資及其他合夥
     財產，為合夥人全體之公同共有（民法668條參照），各公
     同共有人之權利及於公同共有物之全部，並無所謂其應有
     部分（最高法院37年上字第6419號判例參照），而合夥人
     於合夥清算前，不得請求合夥財產之分析（民法682條第1
     項參照），因此，被告陳稱原告訴之聲明第1項應記載為「
     被告等應給付予私立明星幼稚園籌備處之合夥人０００、
     ０００、０００等人新台幣若干元」，固屬有據，但原告
     私立明星幼稚園籌備處主張被告不履行系爭租約之義務，
     係侵害合夥之權利，而非侵害各合夥人個人之權利，原告
     私立明星幼稚園籌備處之法定代理人馮茹玲以合夥執行人
     身分用合夥組織名義提起本件訴訟，請求損害賠償，亦無
     不當。至於原告勝訴後取得之賠償金額係屬合夥財產，其
     內部如何分配，當屬原告內部之問題，並不因此即認原告
     提起本件訴訟，有當事人不適格之問題。
（三）被告有無協同原告甲○○○○○○○○○○籌備處辦理認
      證、公證之義務？
   1、按法院於確定判決理由中，就訴訟標的以外當事人所主張
      之重要爭點本於當事人辯論之結果已為判斷時，除有顯然
      違背法令，或當事人已提出新訴訟資料足以推翻原判斷之
      情形外，同一當事人就與該重要爭點有關所提起之他訴訟
      ，不得再為相反之主張，法院亦不得作相反之判斷，以符
      民事訴訟法上之誠信原則，最高法院88年度台上字第2230
      號著有判決可資參照。
   2、經查：原告甲○○○○○○○○○○籌備處曾以系爭契約
      第9條：「本約於私立明星幼稚園核准設立三日內由雙方
      協同辦理公證，辦理公證所需費用，雙方各負擔二分之一
      。」之約定，主張被告有協同辦理認證、公證之義務，而
      對被告提起本院89年度訴字第2203號履行契約事件，但經
      該案承辦法官認定：「原告甲○○○○○○○○○○籌備
      處與被告間成立系爭租約第9條之目的，並未定明於系爭
      租約上，是原告事後主張系爭租約第九條之目的乃為被告
      有以協助原告設立登記之目的，乃屬曲解文字所表徵之意
      思，並以為有利自己之解釋，依上述最高法院著有十七年
      度上字第一一一八號判例，自非法所容許；且系爭租約既
      以私立明星幼稚園核准設立三日內作為協同辦理公證之清
      償期，而原告並未經核准成立幼稚園並完成登記，上開協
      同辦理公證之清償期自屬未屆至，原告請求被告提前履行
      ，被告自得拒絕；又公證與認證分屬公證法上兩大重要制
      度，其概念及法律效果均顯然不同，亦無庸置疑，而系爭
      租約並無任何協同認證之約定，原告請求被告協同認證，
      亦無任何法律上或契約上之依據，今原告請求被告協同辦
      理認證，即不應准許。」等語（見該案判決第59頁即理由
      欄五、（二）所載），而駁回原告甲○○○○○○○○○
      ○籌備處認證、公證之請求，且因原告甲○○○○○○○
      ○○○籌備處事後未對該敗訴部分提出上訴而告確定，因
      此，被告有無協同原告私立明星幼稚園籌備處辦理認證、
      公證之義務，已列為前案即本院89年度訴字第2203號履行
      契約事件之重要爭點，而由法院於確定判決理由中，就訴
      訟標的以外當事人所主張之重要爭點本於當事人辯論之結
      果已為判斷，而原告僅徒稱被告附有依約辦理公證、認證
      之附隨義務，並未提出該判決有顯然違背法令，或新訴訟
      資料足以推翻原判斷之證據資料（見本院卷（五）第199
      頁），依前揭最高法院88年度台上字第2230號判決之意旨
      ，依誠信原則，本院自不得為相反之判斷，從而，原告主
      張被告有無協同原告私立明星幼稚園籌備處辦理認證、公
      證之義務云云，洵屬無據。
（四）如前所述，被告並無協同原告甲○○○○○○○○○○籌
      備處辦理公證、認證之義務，因此，原告甲○○○○○○
      ○○○○籌備處自不得以被告遲延給付協同辦理公證、認
      證之義務為由，而於91年10月4日解除系爭租約。原告私
      立明星幼稚園籌備處解除契約既無理由，則原告甲○○○
      ○○○○○○○籌備處以被告有債務不履行及侵權行為之
      規定，請求被告賠償55,761 ,811 元，及自起訴狀繕本送
      達翌日起，按週年利率百分之5計算之利息，即屬無據，
      不應准許。
（五）系爭租約雖原告甲○○○○○○○○○○籌備處主張被告
      遲延給付協同辦理公證、認證之義務，已於91年10月4日
      解除一節，並無理由，已如前述，但系爭租約因被告主張
      原告違反租約使用目的之約定，將系爭土地上之建物三樓
      提供第三人炘鋼公司作與幼稚園教育無關之使用，被告陳
      稱依土地法第103條第5款「承租人違反租賃契約時」之規
      定、系爭租約第5條第1款「違反約定方法使用土地」約定
      ，經被告以本院89年度訴字第2203號履行契約事件90年5
      月24日答辯 (三)狀催告原告甲○○○○○○○○○○籌
      備處於收受訴狀繕本5日內將炘鋼公司遷出地上建物，否
      則系爭契約縱已生效，亦應視同終止，不另通知，為附停
      止條件之終止契約表示，該狀紙同日由原告甲○○○○○
      ○○○○○籌備處簽收，此所附條件既屬原契約所應遵守
      之事項，不影響原告私立明星幼稚園籌備處法律上地位，
      亦不妨礙其利益，自可肯認其效力。被告催告限期改善，
      原告甲○○○○○○○○○○籌備處仍不改善，被告表示
      系爭租約因條件成就而終止，自屬有據，業經台灣高等法
      院92年度重上更（一）第25號認定在案，且因最高法院以
      95 年度台上字第1609號裁定駁回原告私立明星幼稚園籌
      備處之上訴，而告確定，業經本院依職權調閱上開卷宗查
      閱無訛，因此，被告主張系爭租約已於90年5月29日經被
      告終止一節，自屬有據，併此敘明。
（六）系爭租約既由被告於90年5月29日終止，則被告領取原告
      丁○○簽發、面額：108,000元、到期日：91年11月10日
      之支票金額，及持有如附表所示之5張支票是否有理？意
      即原告得否依民法第259條第1項第1款之規定及不當得利
      之法律關係，請求被告返還108,000元及如附表所示之5張
      支票？經查：
   1、按契約解除時，當事人雙方回復原狀之義務，除法律另有
      規定或契約另有訂定外，由他方所受領之給付物，應返還
      之，民法第259條第1項固定有明文，惟查：原告私立明星
      幼稚園籌備處主張被告遲延給付協同辦理公證、認證之義
      務，已於91年10月4日解除系爭租約一節，並無理由，已
      如前述，因此，原告執上開規定，請求被告返還108,000
      元及如附表所示之5張支票，自屬無據，不應准許。
   2、又按無法律上之原因而受利益，致他人受損害者，應返還
      其利益。雖有法律上之原因，而其後已不存在者，亦同，
      民法第179條固定有明文。惟按二人互負債務，而其給付
      種類相同，並均屆清償期者，各得以其債務，與他方之債
      務，互為抵銷。但依債之性質不能抵銷或依當事人之特約
      不得抵銷者，不在此限，民法第334條亦定有明文。經查
      ：被告陳稱原告甲○○○○○○○○○○籌備處未依系爭
      租約第3條第1項第1款之加註約定支付前三年每年各10萬
      元之加額租金，共計30萬元等情，為被告所不爭，自堪可
      信為真實。而系爭租約雖於90年5月29日遭被告終止，但
      以租約起始日即88年4月10日起至終止日即90年5月29日計
      算，合計經過2年1月19日，原告甲○○○○○○○○○○
      籌備處自應按年給付10萬元之加額租金計算方式，給付被
      告213,611元【100,000 ×[2+1/12× (1+19/30）]=213,
      611，小數點以下四捨五入】，因此，被告陳稱所收取108
      ,000 元係抵銷（被告95年8月8日民事答辯續二狀雖稱抵
      充，但應為抵銷之誤）上開積欠租金之一部分，自屬有據
      。
   3、至於附表所示之5張支票，由其發票日分別為91年10月10
      日、91年12月10日、92年1月10日、92年2月10日、92年3
      月10日，再參以系爭租約第3條約定，租金係按月給付之
      記載可知，該5張支票係原告甲○○○○○○○○○○籌
      備處持原告丁○○簽發之支票預納91年10月份、91年12月
      份及92年1月份起至同年3月份共5個月份之租金，而系爭
      租約既經被告於90年5月29日終止，原告甲○○○○○○
      ○○○○籌備處自90年5月30日起即無給付租金義務，被
      告自無受領上開5個月份租金之權利。原告甲○○○○○
      ○○○○○籌備處，依系爭租約第3條第1項第1款之加註
      約定，雖應給付被告213,611元，已如前述，但被告應返
      還如附表所示之5張支票之義務，與原告甲○○○○○○
      ○○○○籌備處應給付被告213,611元之義務，一為物品
      之給付義務、一為金錢之給付義務，二項給付並非屬同種
      類，不得抵銷，故被告陳稱原告之積欠租金，與被告之支
      票返還義務二者抵銷，自屬無據。因此，原告甲○○○○
      ○○○○○○籌備處依不當得利之法律關係訴請被告返還
      如附表所示之5張支票，自屬有據，應予准許。又因系爭5
      張支票為原告丁○○所簽發，其簽發該支票交付被告之目
      的，係要替原告甲○○○○○○○○○○籌備處給付系爭
      租約之租金，既然原告甲○○○○○○○○○○籌備處與
      被告間之系爭租約已於90年5月29日終止，原告丁○○請
      求被告將未到期之租金支票予以返還，亦屬有據，應予准
      許。
   4、另被告雖稱如附表所示之編號2、4、5之3張支票已經遺失
      ，但被告亦稱未就已經遺失之支票，向法院聲請除權判決
      （見本院卷（五）第233頁），因此，縱被告所述上開3張
      支票已經遺失一節為真，但既未經法院以除權判決宣告支
      票無效前，上開3張支票仍屬有效存在，被告自不得以遺
      失為由，免除返還之義務，附此敘明。
五、綜上所述，原告甲○○○○○○○○○○籌備處主張被告應
    依系爭第9條約定辦理系爭租約之公證、認證一節，並無理
    由，因此，原告甲○○○○○○○○○○籌備處以被告不履
    行上開公證、認證義務為由，而於91年10月4日解除系爭租
    約，並依債務不履行及侵權行為之規定，請求被告賠償55,
    761,811元，及自起訴狀繕本送達翌日起，按週年利率百分
    之5計算之利息，於法無據，不應准許；又因系爭租約雖於
    90年5月29日遭被告終止，但因原告甲○○○○○○○○○
    ○籌備處未依系爭租約第3條第1項第1款之加註約定支付加
    額租金213,611元，因此，被告主張抵銷之結果，被告領取
    原告丁○○簽發、面額：108, 000元、到期日：91年11月10
    日之支票金額，自屬有據，原告請求依不當得利之規定，被
    告應返還108,000元，亦屬無據。又原告甲○○○○○○○
    ○○○籌備處雖有給付被告加額租金10 5,611元之義務，但
    與被告返還如附表所示之5張支票之義務，二者種類並不相
    同，被告主張抵銷，於法無據，從而，原告請求被告應將如
    附表所示之5張支票予以返還，自屬有據，應予准許，逾此
    範圍之請求，則屬無據，應予駁回。
六、本件原告勝訴部分，兩造均陳明願供擔保，請准宣告假執行
    或免為假執行，經核於法均無不合，應予准許，爰分別酌定
    相當之擔保金額之；至於原告敗訴部分，其假執行之聲請，
    因訴之駁回已失所附麗，不予准許。
七、又本件待證事實已臻明確，兩造其餘攻擊防禦方法及舉證，
    於判決結果已不生影響，爰不一一詳為論述，附此敘明。
八、據上論結，本件原告之訴，為一部有理由、一部無理由，依
    民事訴訟法第79條、第390條第2項、第392條第2項、第3項
    ，判決如主文。
中    華    民    國    95    年    12    月    19    日
                  民事第五庭    法    官  陳淑勤
以上為正本係照原本作成
如對本判決提出上訴須於判決送達後20日內向本院提出上訴狀。
中    華    民    國    95    年    12    月    20    日
                                書 記 官  彭建山
~F0
~T40
附表
┌──┬──────┬──────┬──────┬──────┬─────┐
│編號│憑 票 支 付 │付  款  行  │到   期   日│票 面 金 額 │ 支票號碼 │
│    │            │            │  （民國）  │（新台幣）  │          │
├──┼──────┼──────┼──────┼──────┼─────┤
│1   │乙○○      │富邦銀行三民│91年10月10日│108,000元   │GA0000000 │
│    │            │分行        │            │            │          │
├──┼──────┼──────┼──────┼──────┼─────┤
│2   │同上        │同上        │91年12月10日│同上        │GA0000000 │
├──┼──────┼──────┼──────┼──────┼─────┤
│3   │同上        │同上        │92年1月10日 │同上        │GA0000000 │
├──┼──────┼──────┼──────┼──────┼─────┤
│4   │同上        │同上        │92年2月10日 │同上        │GA0000000 │
├──┼──────┼──────┼──────┼──────┼─────┤
│5   │同上        │同上        │92年3月10日 │同上        │GA0000000 │
└──┴──────┴──────┴──────┴──────┴─────┘


司法院資訊處製作；財團法人民間司法改革基金會備份。
